ACORDAO-COMPLETO-2421003

ACÓRDÃO 13398/2020 ATA 42/2020 - PRIMEIRA CÂMARA

VISTOS, relatados e discutidos estes autos de tomada de contas especial de responsabilidade do Sr. Israel Wanderley Maux Lessa, então superintendente da secretaria regional do trabalho em Alagoas (SRTE/AL) , e da empresa Silvio Paiva & Filhos Ltda., em virtude de irregularidades na locação de um imóvel, no período de 16/1/2014 a 15/5/2015.
ACORDAM os Ministros do Tribunal de Contas da União reunidos em Sessão da 1ª Câmara, ante as razões expostas pelo Relator, em:
9.1. acolher as alegações de defesa apresentadas pelo Sr. Israel Wanderlei Maux Lessa (XXX.488.934-XX) e pela empresa Silvio Paiva & Filhos Ltda., em relação ao cumprimento dos itens 3.1.1 e 3.1.6 do contrato entre ambos firmado;
 9.2. julgar irregulares as contas do Sr. Israel Wanderlei Maux Lessa (XXX.488.934-XX) , ex-superintendente da Superintendência Regional do Trabalho e Emprego de Alagoas (SRET/AL) , com fundamento nos arts. 1º, inciso I, 16, inciso III, alínea "c", da Lei 8.443/1992 e com arts. 1º, inciso I, 209, inciso III, do Regimento Interno do TCU;
9.3. condenar o responsável identificado no subitem anterior, com fundamento no art. 19, caput, da Lei 8.443/1992, e com o art. 210 do Regimento Interno do TCU, ao pagamento dos valores a seguir especificados, com a fixação do prazo de quinze dias, a contar da notificação, para comprovar, perante o Tribunal (art. 23, inciso III, alínea "a", da Lei 8.443/1992, c/c art. 214, inciso III, alínea "a", do Regimento Interno) , o recolhimento da dívida aos cofres do Tesouro Nacional, atualizada monetariamente e acrescida dos juros de mora, calculados a partir de 18/3/2011, até a data do recolhimento, na forma prevista na legislação em vigor:
	Data
	Valor original (R$) 

	26/2/2014
	27.796,66

	26/3/2014
	27.796,66

	25/4/2014
	27.796,66

	10/6/2014
	27.796,66

	11/7/2014
	27.796,66

	16/7/2014
	27.796,66

	5/9/2014
	27.796,66

	30/9/2014
	27.796,66

	21/10/2014
	27.796,66

	18/11/2014
	27.796,66

	12/1/2015
	27.796,66

	20/1/2015
	27.796,66

	30/4/2015
	86.431,11

	27/5/2015
	28.810,37

	22/9/2014
	58.000,00

9.4. aplicar ao Sr. Israel Wanderlei Maux Lessa (XXX.488.934-XX) , a multa prevista no art. 57 da Lei 8.443/1992 c/c o art. 267 do Regimento Interno, no valor de R$ 50.000,00 (cinquenta mil reais) com a fixação do prazo de quinze dias, a contar das notificações, para comprovar, perante o Tribunal (art. 214, inciso III, alínea "a", do Regimento Interno) , o recolhimento das dívidas aos cofres do Tesouro Nacional, atualizadas monetariamente desde a data deste acórdão até a do efetivo recolhimento, se forem pagas após o vencimento, na forma da legislação em vigor;
9.5. autorizar, desde logo, nos termos do art. 28, inciso II, da Lei 8.443/1992, a cobrança judicial das dívidas caso não atendidas as notificações a que se referem as alíneas anteriores;
9.6. autorizar, desde logo, caso solicitado pelo responsável, e o processo não tenha sido remetido para cobrança judicial, o pagamento da dívida em até 36 (trinta e seis) parcelas mensais e consecutivas, nos termos do art. 26 da Lei 8.443/1992 c/c o art. 217 do Regimento Interno, fixando-se o vencimento da primeira parcela em 15 (quinze) dias, a contar do recebimento da notificação, e o das demais a cada mês, devendo incidir sobre cada valor mensal os correspondentes acréscimos legais, na forma prevista na legislação em vigor, sem prejuízo de alertar o responsável de que a falta de comprovação do recolhimento de qualquer parcela implicará o vencimento antecipado do saldo devedor; e
9.7. dar ciência desta deliberação ao Procurador-Chefe da Procuradoria da República no Estado de Alagoas, nos termos do § 3º do art. 16 da Lei 8.443/1992 c/c o § 7º do art. 209 do Regimento Interno do TCU, para adoção das medidas que entender cabíveis.

Tomada de contas especial de responsabilidade de ex-gestor da superintendência regional do trabalho em Alagoas e da empresa locadora, em decorrência de irregularidades na locação de imóvel.

Primeira Câmara

Superintendência Regional do Trabalho no Estado de Alagoas (SRTE/AL).

3. Responsáveis: Israel Wanderley Maux Lessa (XXX.488.934-XX) e Silvio Paiva & Filhos Ltda. (08.285.113/0001-92).

13.1. Ministros presentes: Walton Alencar Rodrigues (Presidente), Benjamin Zymler, Bruno Dantas e Vital do Rêgo (Relator).
13.2. Ministros-Substitutos presentes: Augusto Sherman Cavalcanti e Weder de Oliveira.

ACORDAO-COMPLETO-2526818

Acórdão 10472/2022 - Primeira Câmara

VITAL DO RÊGO

Trata-se de tomada de contas especial decorrente de conversão do TC 007529/2019-8, por meio do Acórdão 2603/2019-TCU-Plenário, que tratou de representação acerca de irregularidade na locação de imóvel, pela Superintendência Regional do Trabalho e Emprego em Alagoas (SRTE/AL) , no período de 16/1/2014 a 15/5/2015.
No âmbito da Secretaria de Controle Externo de Aquisições e Logísticas (Selog) , foi elaborada a instrução à peça 81, a seguir transcrita com os ajustes de forma pertinentes, cujo encaminhamento foi encampado pelos dirigentes da unidade (peças 82/83) :
	HISTÓRICO 
A Controladoria Geral da União (CGU) registrou no Relatório de Auditoria Anual de Contas da SRTE/AL, referente ao exercício de 2016, tratadas no TC Processo 025.619/2017-9, que a UJ alugou imóvel para instalar sua sede provisoriamente, durante o período de execução das obras de reforma do prédio próprio, pelo valor mensal da R$ 35.000,00, com previsão de reajuste após um ano. Todavia, durante todo o período da vigência contratual, embora com previsão para funcionamento pleno da SRTE/AL, com lotação de servidores e funcionamento de todas as atividades, o imóvel somente foi utilizado para guarda da frota de veículos da unidade (peça 4, p. 22-27) .
A subutilização do imóvel teria decorrido do fato de que o mesmo teria sido entregue à SRTE/AL com algumas salas em condições impróprias para o uso, com infiltração, instalação elétrica imprópria, revestimento danificado etc., o que demandaria, segundo o órgão, a transferência de recursos orçamentários e financeiros pela sede do então Ministério do Trabalho e Emprego (MTE) para a realização de reparos no imóvel locado.
O contrato teve vigência de 16/1/2014 a 15/5/2015, quando foi rescindido, em função de decisão adotada pela Comissão Técnica do Gabinete do Ministro do Trabalho e Emprego, de não proceder à descentralização de recursos para reforma do prédio locado, pois, dentre outros apontamentos feitos em pareceres da Comissão, não seria permitida a realização de reforma em imóvel de terceiros sem que houvesse desconto proporcional no valor do aluguel.
O extinto Ministério do Trabalho instaurou o Processo Administrativo Disciplinar - PAD 47909.000722/2015-99 - para apurar as responsabilidades pelos atos de gestão do então Superintendente da SRTE/AL, em virtude dos fatos apontados pela CGU, tendo a Comissão do PAD concluído pela ausência de indícios de dano ao Erário na conduta do, então, Superintendente (peça 24, p. 66-79-peça 25, p. 1-12) .
No âmbito deste Tribunal, a análise empreendida no TC Processo 007.529/2019-8 concluiu haver evidências das irregularidades apontadas pelo controle interno e que estas resultaram em dano ao erário, já que houve, de fato, a locação de um imóvel, de 16/1/2014 a 15/5/2015, com um fim específico - abrigar provisoriamente a sede da SRTE/AL para seu pleno funcionamento, com lotação de servidores e funcionamento de todas as suas atividades -, que acabou sendo utilizado apenas para guarda da frota de veículos da unidade (instrução reproduzida à peça 35) .
Consoante instrução mencionada, a contratação levada a efeito reportou dois problemas distintos: o ato de dispensa de licitação, no tocante aos procedimentos para seleção do imóvel; e as despesas incorridas com alugueres e projetos para reforma do imóvel, tendo em vista que, ao final, ele se prestou apenas para estacionamento de veículos, o que culminou na proposta de conversão da representação em tomada de contas especial para fins de realização das citações e audiência dos responsáveis identificados, nos termos que seguem: 
76.3 	converter, nos termos do art. 47 da Lei 8.443/1992 c/c o art. 252 do Regimento Interno/TCU, os presentes autos em tomada de contas especial, autorizando, desde logo, as citações e a audiência abaixo indicadas, nos termos dos arts. 10, § 1º, e 12, inciso II, da Lei 8.443/92 c/c o art. 202, inciso II, do mesmo Regimento, para que os responsáveis, no prazo de quinze dias, contados a partir da ciência da citação, apresentem alegações de defesa ou recolham aos cofres especificados as quantias devidas, atualizadas monetariamente, a partir das respectivas datas até o efetivo recolhimento, abatendo-se na oportunidade quantia eventualmente ressarcida, na forma da legislação em vigor, em razão dos atos a seguir informados:
76.3.1 	Responsável: Israel Wanderley Maux Lessa, CPF XXX.488.934-XX, Superintendente da SRTE/AL no período de 15/3/2013 (início do processo 46201.004348/2013-33 de dispensa de licitação para locação do imóvel - peça 25, p. 5) a 27/5/2015 (último pagamento referente ao contrato 6/2013 - peça 3, p. 24) .
76.3.1.1	 Ato impugnado: planejamento deficiente na contratação objeto do contrato 6/2013, em razão da não realização de estudo técnico preliminar à elaboração do projeto básico com, pelo menos, uma previsão do tempo necessário para a conclusão da reforma do imóvel a ser locado e um orçamento preliminar do seu valor, ainda que expedito, bem como com total dependência de recursos provenientes do MTE que sequer havia sinalizado quanto à viabilidade de apoiar financeiramente a reforma, assumindo, portanto, alto risco de desperdício de recursos públicos, que efetivamente se concretizou.
76.3.1.1.1	 Dispositivo violado: art. 6º, inciso IX, da Lei 8.666/1993.
76.3.1.1.2 	Conduta: assinou o contrato 6/2013, em 16/1/2014, sem que tivesse sido elaborado estudo técnico preliminar à elaboração do projeto básico com, pelo menos, uma previsão do tempo necessário para a conclusão da reforma do imóvel a ser locado e um orçamento preliminar do seu valor, ainda que expedito, bem como com total dependência de recursos provenientes do MTE que sequer havia sinalizado quanto à viabilidade de apoiar financeiramente a reforma, assumindo, portanto, alto risco de desperdício de recursos públicos, que efetivamente se concretizou.
76.3.1.1.3	 Nexo de causalidade: essa conduta resultou na não utilização do imóvel no fim para qual foi locado, já que não houve a descentralização dos recursos necessários à reforma do imóvel.
76.3.1.1.4	 Culpabilidade: trata-se de erro grosseiro do gestor, já que o custo e o tempo estimados da reforma, ainda que preliminares, eram informações essenciais para: avaliar a viabilidade da contratação, considerando, inclusive, a urgência da mudança da sede; ter uma previsão acerca da disponibilidade dos recursos orçamentários necessários à reforma, evitando o que aconteceu, ou seja, o imóvel nunca foi utilizado para o fim a qual foi locado; identificar, além dos reparos necessários já apontados no laudo da SPU, possíveis outras benfeitorias necessárias que deveriam ser realizadas pelo locador antes da entrega do imóvel; e quantificar as benfeitorias úteis e que agregariam valor ao imóvel de forma permanente, permitindo, inclusive, uma negociação com o locador, a fim de obter a autorização de que trata o item 5.1 do contrato (peça 29, p. 25) .
76.3.1.2	 Ato impugnado: recebimento do imóvel objeto do contrato 6/2013 e realização dos pagamentos do aluguel, sem que tenha providenciado o Termo de Vistoria previsto no item 4.1.3 do contrato e sem que o locador tenha cumprido os itens 3.1.1 e 3.1.6 do contrato.
76.3.1.2.1	 Dispositivo violado: art. 66 da Lei 8.666/1993.
76.3.1.2.2 	Conduta: autorizou os pagamentos no período de vigência do contrato 6/2013 sem que tivesse sido cumprido os itens 3.1.1, 3.1.6 e 4.1.3 do contrato.
76.3.1.2.3 	Nexo de causalidade: essa conduta resultou no pagamento indevido do aluguel no período de vigência do contrato 6/2013, já que o imóvel não se encontrava em condições de ser recebido pela Administração.
76.3.1.2.4 	Culpabilidade: trata-se de erro grosseiro do gestor, já que se trata de descumprimento de cláusulas contratuais claras e essenciais à execução satisfatória do contrato.
76.3.2	 Responsável: Silvio Paiva & Filhos Ltda., CNPJ 08.285.113/0001-92, contratada pela SRTE/AL no contrato 6/2013.
76.3.2.1 	Ato impugnado: recebimento dos pagamentos do aluguel objeto do contrato 6/2013, sem que tenha cumprido os itens 3.1.1 e 3.1.6 do contrato.
76.3.2.2	 Dispositivo violado: art. 66 da Lei 8.666/1993.
76.3.2.3	 Conduta: recebeu os pagamentos no período de vigência do contrato 6/2013 sem que tenha cumprido os itens 3.1.1 e 3.1.6 do contrato.
76.3.2.4	 Nexo de causalidade: essa conduta resultou no pagamento indevido do aluguel no período de vigência do contrato 6/2013, já que o imóvel não se encontrava em condições de ser recebido pela Administração.
76.3.2.5 	Culpabilidade: trata-se de erro grosseiro do contratado, já que se trata de descumprimento de cláusulas contratuais claras e essenciais à execução satisfatória do contrato.
Débito
	Israel Wanderley Maux Lessa, solidariamente com Silvio Paiva & Filhos Ltda.:
	Data
	Valor (R$) 

	26/2/2014
	27.796,66

	26/3/2014
	27.796,66

	25/4/2014
	27.796,66

	10/6/2014
	27.796,66

	11/7/2014
	27.796,66

	16/7/2014
	27.796,66

	5/9/2014
	27.796,66

	30/9/2014
	27.796,66

	21/10/2014
	27.796,66

	18/11/2014
	27.796,66

	12/1/2015
	27.796,66

	20/1/2015
	27.796,66

	30/4/2015
	86.431,11

	27/5/2015
	28.810,37

Valor atualizado do débito: R$ 583.217,57 (peça 32, p. 1-5) .
Israel Wanderley Maux Lessa, individualmente:
	Data
	Valor (R$) 

	22/9/2014
	58.000,00

Valor atualizado do débito: R$ 76.403,40 (peça 32, p. 6) .
76.3.3. 	realizar, com fundamento no art. 250, inciso IV, c/c o art. 237, parágrafo único, do RI/TCU, a audiência do Sr. Israel Wanderley Maux Lessa, CPF XXX.488.934-XX, Superintendente da SRTE/AL no período de 15/3/2013 (início do processo 46201.004348/2013-33 de dispensa de licitação para locação do imóvel - peça 25, p. 5) a 27/5/2015 (último pagamento referente ao contrato 6/2013 - peça 3, p. 24) , para que, no prazo de quinze dias, apresente razões de justificativa pela irregularidade indicada:
76.3.3.1. 	Irregularidade: dispensa de licitação para locação do imóvel situado na rua Barão de Jaraguá, 248, em Maceió/AL, onde seria instalada a sede da SRTE/AL durante o período de execução das obras de reforma do prédio próprio, sem que fossem adotadas providências para dar publicidade à demanda e apresentadas justificativas para a escolha do imóvel, em detrimento de outras possíveis opções disponíveis, que pudessem validar a contratação direta.
76.3.3.2. 	Dispositivos violados: arts. 3º, 24, inciso X, e 26, inciso II, da Lei 8.666/1993; § 1º do art. 50 da Lei 9.784/1999; Parecer 1/2013 CPLC/DEPCONSU/PGF, da Advocacia-Geral da União; Parecer 343/2013/PKBM/CJU-AL/CGU/AGU, de 12/9/2013; Acórdão 952/2010-TCU-Plenário, rel. Raimundo Carreiro; 5.319/2009- TCU-2ª Câmara, rel. Raimundo Carreiro; 5.478/2009-TCU-2ª Câmara, rel. José Jorge; 5.736/2009-TCU-1ª Câmara, rel. Augusto Nardes; 2.471/2008-TCU-Plenário, rel. Benjamin Zymler; 2.545/2008-TCU-1ª Câmara, rel. Guilherme Palmeira; 2.643/2008-TCU/Plenário, rel. Augusto Sherman e 1.273/2018-TCU-Plenário, rel. Vital do Rêgo.
76.3.3.3.	 Conduta: impulsionou e concluiu o procedimento de dispensa de licitação da locação em questão sem justificar as razões que o levaram a escolher aquele imóvel específico e assinou o respectivo contrato.
76.3.3.4.	 Nexo de causalidade: dessa conduta resultou o ato irregular de dispensa de licitação para contratação de locação de imóvel, porquanto desprovido de elementos aptos a comprovar que todas as opções disponíveis no mercado foram consideradas.
76.3.3.5. 	Culpabilidade: trata-se de erro grosseiro do gestor, que deixou de observar procedimentos legais estabelecidos em normativos diversos sobre o tema, além de orientações geral e específica da AGU sobre a matéria.
O Acórdão 2603/2019-TCU-Plenário (peça 40) , anuindo com a análise empreendida na instrução reproduzida à peça 35, converteu o processo de representação TC Processo 007.529/2019-8 em tomada de contas especial, autorizando as citações e audiências dos responsáveis, nos exatos termos propostos pela unidade técnica.
Em cumprimento ao Acórdão 2603/2019-TCU-Plenário (peça 40) , foram promovidas a citação e a audiência do Sr. Israel Wanderley Maux Lessa e a citação da empresa Silvio Paiva & Filhos Ltda., mediante os Ofícios 3.825/2020-TCU/Seproc e 3.834/2020-TCU/Seproc, datados de 12/2/2020 (peças 50 e 51, respectivamente) . 
O Sr. Israel Wanderley Maux Lessa tomou ciência do Ofício 3.825/2020-TCU/Seproc em 2/3/2020 (peça 56) , tendo apresentado suas alegações de defesa/razões de justificativa, tempestivamente, em 17/3/2020 (peça 57) . A empresa Silvio Paiva & Filhos Ltda, cientificada do Ofício 3.834/2020-TCU/Seproc em 27/2/2020 (peça 55) , protocolou suas alegações de defesa em 30/4/2020 (peça 58-74) , tempestivamente, considerando a prorrogação de prazo deferida à peça 54 e a suspensão dos prazos processuais do TCU promovidas pelas Portarias-TCU 61/2020 e 71/2020.
A presente instrução tem por escopo a análise das alegações de defesa e das razões de justificativa apresentadas pelos responsáveis.
EXAME TÉCNICO
I. Audiência do Sr. Israel Wanderlei Maux Lessa
I.1 Irregularidade: dispensa de licitação para locação do imóvel situado na rua Barão de Jaraguá, 248, em Maceió/AL, onde seria instalada a sede da SRTE/AL durante o período de execução das obras de reforma do prédio próprio, sem que fossem adotadas providências para dar publicidade à demanda e apresentadas justificativas para a escolha do imóvel, em detrimento de outras possíveis opções disponíveis, que pudessem validar a contratação direta.
I.1.1 Razões de justificativa do Sr. Israel Wanderlei Maux Lessa (peça 57, p. 1-9) 
12.	O responsável contesta os argumentos lançados na instrução à peça 35, apresentando, em suma, as seguintes justificativas:
a)	quando assumiu a gestão da SRTE/AL, em agosto/2012, o prédio da sede do órgão já se encontrava em situação precária, conforme laudos de vistoria emitidos, em 2009, pelo Corpo de Bombeiros e pela Auditoria Fiscal do Trabalho, sem que qualquer medida fosse adotada pela gestão anterior. Para solucionar o problema, adotou imediatamente as medidas necessárias à mudança para um outro prédio em melhores condições estruturais, pontuando-as:
a.1) em 30/10/2012 iniciou-se procedimento de dispensa de licitação para alugar um imóvel que abrigasse em boas condições a sede da SRTE/AL (Processo 46201.008306/2012) . Já em avançada negociação e instrução processual, o proprietário do imóvel (Colégio Santa Rosa) desistiu da locação em 14/12/2012 (peça 57, p. 16-87) ;
a.2) ainda em 2013, paralelemente à instrução processual para locação, foram encaminhados ofícios à SPU/AL com vistas a realizar avaliação no imóvel próprio, bem como em imóvel de terceiros, situado à Av. Valter Ananias, 720, ante a possibilidade de realizar permuta, conforme processo 46201.000449.2014-16. Entretanto não foi levado a efeito em razão do desinteresse do proprietário (avaliação para permuta com prédio da Aquabol - peça 57, p. 88-102) ;
a.3) realizaram-se buscas por outros imóveis que pudessem servir para instalação da SRTE/AL, bem como as constantes comunicações com a SPU/AL, para solicitação de imóveis da União, e solicitações de avaliações em imóveis de terceiros (Processos 46201.007175.2012-24, 46201.007310.2012-31, 46201.008330.2012-20, 46201.008598.2012-61) ;
a.4) adotaram-se, ainda, medidas mais dinâmicas, na busca por imóveis, em especial o contato com corretores de imóveis atuantes no mercado de aluguéis em Maceió/AL, através de telefonemas ou mesmo pessoalmente. Atos de difícil comprovação documental, e que, em razão do rito próprio do TCU, não podem ser apresentadas as provas testemunhais, que atestariam os argumentos de defesa, o que prejudica a ampla defesa do requerente; e
a.5) por fim, em 3/7/2013, foi localizado o imóvel em questão, e após a devida instrução processual celebrado contrato de locação em 16/1/2014 (Processo 46201.004348/2013) . A autorização e os recursos para a referida locação foram descentralizados pela Secretaria Executiva do MTE, já que a SRTE/AL não possuía tal crédito orçamentário. Memorando enviado ao Ministro do Trabalho, solicitando providências acerca da necessidade de mudança da sede da SRTE/AL, demonstra ciência acerca dos fatos a respeito da Regional, bem como da necessidade de recursos (peça 57, p. 107-109) ; 
b)	a principal motivação para a locação era a necessidade urgente de desocupação do prédio - e não a instalação provisória durante o período de execução das obras de reforma, como consignado na instrução à peça 35 -, já que o imóvel oferecia riscos a servidores e usuários, conforme demonstrado no processo 46201.004348/2013-33, por meio de laudos de vistoria do Corpo de Bombeiros e da Auditoria Fiscal do Trabalho, além de uma Ação Civil Pública do Ministério Público do Trabalho, que exigia a desocupação imediata. A dimensão do problema não era apenas a necessidade de reforma, mas a necessidade de desocupação imediata do prédio, o que traz outra abordagem à análise dos atos administrativos: a urgência na adoção de medidas;
c)	o Auditor concluiu que "as informações dos autos não permitem afirmar que o imóvel escolhido era, de fato, a única (ou a melhor) opção para a Administração naquele momento". Contudo, tal conclusão somente poderia ser rebatida pela prova de que não havia outro imóvel, ou seja, a prova do inexistente, a chamada prova diabólica pela melhor doutrina jurídica, assim dita exatamente pela dificuldade em provar a inexistência de algo. De outro lado, não há qualquer indício demonstrado pela Auditoria de que poderia haver outro imóvel a ser considerado, apenas a suposição de que poderia haver;
d)	a instrução traz normatização acerca da necessidade de trazer as justificativas necessárias ao ato da Administração para locação de imóveis, que difere do ato administrativo por sua natureza, bem como de dar publicidade ao interesse na locação de prédio. Menciona, também, o Parecer da Advocacia Geral da União que se posiciona sobre a legalidade na formação e instrução processual. Contudo, o referido parecer traz a exigência de que seja feita demonstração de que "o imóvel escolhido é o único - específico e insubstituível - a satisfazer as necessidades estatais naquela localidade", mas nada fala acerca de deficiência na publicidade, ou de comprovar a inexistência de outros imóveis na localidade. Tal exigência foi atendida, restando demonstrado que foram buscados outros imóveis que poderiam atender às necessidades e em mais de um ano de busca, aquele fora o único imóvel que preenchia os requisitos necessários;
e)	a instrução, nos parágrafos 32, 33 e 34, traz diversas jurisprudências com justíssimos entendimentos sobre dispensas e inexigibilidades em licitações, e sobre a orientação para que seja dada publicidade às necessidades de contratações de aluguéis através de chamamentos públicos. Porém, os argumentos não trazem razoável tese para a análise do presente caso, pois as jurisprudências citadas (Acórdão 5244/2017-TCU-Primeira Câmara, rel. Weder de Oliveira, e 1.479/2019-TCU-Plenário, rel. Vital do Rego) são posteriores ao fato discutido, sendo inaplicáveis, portanto, à análise do fato;
f)	considerar irregular todo um processo de contratação sob o fundamento de que faltou justificativa convincente é sobremaneira temerário, pois coloca em evidência o subjetivismo do Auditor, que interpreta os fatos, restritivamente, sob a sua ótica, em detrimento do que resta amplamente demonstrado e comprovado. A indicação de suposta irregularidade lastreia-se na inexistência de comprovação da ausência de outros imóveis que, como dito, a prova negativa é de difícil produção, quiçá impossível. De outro lado, o ilustre Auditor não prospera em produzir a prova cabal de seu convencimento, que restasse evidente que aquela não era a única opção para locação, mas transfere ao gestor a responsabilidade por ter agido no interesse Público e não ter tido sucesso na prova documental do vazio;
g)	caso tivesse sido realizado todo o procedimento como sugere o Sr. Auditor, ainda assim seria necessário realizar obras de adequações às necessidades do órgão que ocuparia o imóvel. E a problemática permaneceria a mesma: seria necessário projetar, contratar a execução e solicitar o recurso para custear as obras. Conclui-se, por silogismo, que não seria essa questão a justificar o suposto dano ao erário, se é que houve, mas sim a falta de recursos para realizar a execução da adequação;
h)	quanto à culpabilidade ou erro grosseiro, como define a legislação atual, que o Sr. Auditor diz ter praticado o Gestor, deve-se observar que o § 1º do art. 12 do Decreto 9.830/2019 estabelece circunstâncias cumulativas para configuração de erro grosseiro: manifesto, evidente e inescusável. Ou seja, deve ser cristalino, explícito, incontestável e irrefutável. Ademais, deverá ter sido praticado com elevado grau de negligência, imperícia ou imprudência, e, nos termos e § 2º da citada norma, faz-se necessário comprovar a situação ou circunstância fática capaz de caracterizá-lo. Portanto, não é suficiente a suposição ou o entendimento do Auditor para que o ato seja considerado erro grosseiro, exigindo-se, para tanto, comprovação cabal, o que já restou demonstrado não haver no caso concreto; e
i)	a exigência de que o gestor deveria ter comprovado a inexistência de outro imóvel que pudesse atender às necessidades, sem ao menos dizer qual seria a forma que essa comprovação se daria, ou em melhor tese, sem que haja qualquer indício de que haveria outro imóvel, ou ainda sem que houvesse comprovação de que aquela não era a melhor opção não nos parece ser argumento apto a comprovar o fato e atribuir responsabilidade por erro grosseiro ao agente público. Logo, não há que se falar em ato ou omissão manifesta e inescusável, nem em alto grau de imprudência ou negligência do Gestor, menos ainda resta comprovado o fato a que se atribui culpabilidade ao gestor, inexistindo, portanto, o erro grosseiro e por conseguinte responsabilização por qualquer suposta irregularidade.
I.1.2. Análise
13.	 Os elementos apresentados pelo responsável demonstram que, antes da dispensa de licitação em discussão, houve solicitações de utilização de imóveis da União, bem como a tentativa frustrada de locação de outro imóvel (Colégio Santa Rosa) e de permuta com o imóvel da Aquabol. Também restou demonstrada a necessidade de desocupação urgente do prédio onde funcionava a Sede da SRTE/AL. 
14.	 Contudo, o questionamento não recai sobre a necessidade ou urgência da contratação, mas sobre a ausência, no processo da dispensa de licitação, de elementos comprobatórios de que foi dado publicidade à demanda, de forma a comprovar que o imóvel escolhido era, de fato, o único que atendia (ou que melhor atendia) as necessidades da Administração.
15.	 Nesse contexto, verifica-se que o responsável não trouxe informações ou elementos relacionados a eventual publicidade da demanda, nem comprovou por outros meios que o imóvel locado na rua Barão de Jaraguá era, de fato, o único que atendia as necessidades do órgão, conforme justificativa dada para a escolha do aludido imóvel. A mera alegação de que houve busca de outros imóveis, por telefone ou pessoalmente, junto a corretores de imóveis, por si só, não tem o condão de comprovar que o imóvel locado era a única ou a melhor dentre as opções viáveis. 
16.	 Com efeito, a dispensa de licitação para compra e locação de imóvel destinado à Administração Pública está disciplinada pelo art. 24, X, da Lei 8.666/1993:
Art. 24. É dispensável a licitação:
 (...) 
X - para a compra ou locação de imóvel destinado ao atendimento das finalidades precípuas da administração, cujas necessidades de instalação e localização condicionem a sua escolha, desde que o preço seja compatível com o valor de mercado, segundo avaliação prévia;
17.	O art. 26 da mesma lei estabelece que o procedimento deve ser devidamente justificado e o processo da dispensa instruído com todos os elementos exigidos para sua autorização:
Art. 26. As dispensas previstas nos §§ 2º e 4º do art. 17 e no inciso III e seguintes do art. 24, as situações de inexigibilidade referidas no art. 25, necessariamente justificadas, e o retardamento previsto no final do parágrafo único do art. 8º desta Lei deverão ser comunicados, dentro de 3 (três) dias, à autoridade superior, para ratificação e publicação na imprensa oficial, no prazo de 5 (cinco) dias, como condição para a eficácia dos atos.                    
Parágrafo único.  O processo de dispensa, de inexigibilidade ou de retardamento, previsto neste artigo, será instruído, no que couber, com os seguintes elementos:
I -  caracterização da situação emergencial, calamitosa ou de grave e iminente risco à segurança pública que justifique a dispensa, quando for o caso;                      
II - razão da escolha do fornecedor ou executante;
III - justificativa do preço.
IV - documento de aprovação dos projetos de pesquisa aos quais os bens serão alocados.   (grifo nosso) 
18.	A Lei 9.784/1999, que regula o processo administrativo no âmbito da Administração Pública Federal, exige motivação para a prática dos atos administrativos de dispensa e de inexigibilidade de licitação:
Art. 50. Os atos administrativos deverão ser motivados, com indicação dos fatos e dos fundamentos jurídicos, quando:
 (...) 
IV - dispensem ou declarem a inexigibilidade de processo licitatório;
 (...) 
§ 1º A motivação deve ser explícita, clara e congruente, podendo consistir em declaração de concordância com fundamentos de anteriores pareceres, informações, decisões ou propostas, que, neste caso, serão parte integrante do ato. (grifo nosso) 
19.	Por sua vez, o Decreto 7.689/2012, vigente à época, que estabelecia limites e instâncias de governança para a contratação de bens e serviços e para a realização de gastos com diárias e passagens no âmbito do Poder Executivo Federal, dispunha expressamente que:
Art. 3º  (...) 
 (...) 
§ 2º Para a aquisição ou locação de imóvel devem ser consideradas todas as opções disponíveis no mercado, vedada restrição a qualquer bairro ou região, salvo quando houver atendimento ao público, caso em que poderá ser privilegiada a localização do imóvel em razão da facilidade de acesso do público alvo. 
20.	Todas essas preocupações com a motivação do ato de dispensa ou de inexigibilidade de licitação acabaram assentadas no Parecer 1/2013 CPLC/DEPCONSU/PGF/AGU, de 25/4/2013, com as seguintes conclusões da Advocacia-Geral da União:
i. o art. 24, X, da lei 8.666/1993 pode ser aplicado quando houver mais de um imóvel disponível, desde que atendidos os requisitos específicos do dispositivo, a serem aferidos no caso concreto; 
ii. havendo apenas um imóvel disponível, a contratação dá-se por inexigibilidade, dada a inviabilidade de competição; 
iii. na fase de planejamento da aquisição ou locação, deve a administração adotar os seguintes procedimentos: (a) estabelecer características e requisitos do imóvel demandado, de acordo com as necessidades do caso concreto e obedecidas às premissas do decreto 7.689/2012; (b) consultar outros órgãos públicos, especialmente a secretaria de patrimônio da união (SPU) , sobre a existência de imóvel com as características pretendidas, para fins de gratuitamente adquirir ou ocupar;  (c) não havendo a possibilidade de aquisição ou ocupação gratuita, dar publicidade à demanda de modo a averiguar as opções disponíveis no mercado, por meio de uma espécie de aviso de procura de imóvel, a ser publicado em jornal de grande circulação na localidade, ou outro meio de publicidade que se revele mais efetivo, estabelecendo prazo razoável para apresentação das propostas de imóveis; (d) de posse das propostas, deliberar sobre a forma de contratação cabível (licitação, dispensa ou inexigibilidade) ; (e) proceder na forma da lei 8.666/93, observando-se especialmente a necessidade de realizar avaliação prévia e de fazer uma pesquisa de mercado; (f) nos casos de dispensa ou inexigibilidade, fazer constar dos autos os elementos mencionados no parágrafo único do art. 26 da lei de licitações, sendo imprescindível, na definição da razão da escolha do fornecedor, deixar expressos os motivos da recusa dos imóveis não selecionados.
21.	Portanto, após a negativa da SPU acerca da disponibilidade de imóvel da União, caberia dar publicidade à demanda, com as características e requisitos do imóvel, de modo a averiguar as opções viáveis disponíveis no mercado, conforme exigido no art. 3º, § 2ª, do Decreto 7.689/2012, vigente à época, seja por meio de aviso de procura de imóvel, a ser publicado em jornal de grande circulação na localidade, de chamamento público ou por outro meio de publicidade que se revelasse mais efetivo. 
22.	Contudo, o gestor limitou-se a informar que era o único imóvel no município que atendia a demanda, sem colacionar ao respectivo processo, como lhe competia, qualquer prova dessa alegação, tampouco de que fora dada publicidade à demanda, conforme orientação contida no mencionado Parecer 1/2013 CPLC/DEPCONSU/PGF/AGU, de 25/4/2013. 
23.	A propósito, também a assessoria jurídica do órgão se posicionou, no caso concreto, pela necessidade de ser apresentadas justificativas quanto à escolha do imóvel, consoante seguintes excertos do Parecer 343/2013/PKBM/CJU-AL/CGU/AGU, de 12/9/2013 (peça 15, p. 105-113) :
9. No caso de locação de imóvel, não há que se discutir que a regra também é a licitação, só cabendo a hipótese de dispensa quando preenchido os requisitos acima enumerados. Pois bem, segundo ampla jurisprudência do Tribunal de Contas da União, este requisito deverá restar amplamente comprovado nos autos através de justificativa de escolha do imóvel, onde fique demonstrado o custo/benefício inclusive da sua localização e da relação direta do tamanho com o número de servidores públicos e atendimento ao público. 
 (...) 
18. Por outro lado, cumpre-se que fique demonstrado cabalmente que o imóvel escolhido é o único - específico e insubstituível - a satisfazer as necessidades estatais naquela localidade. É o que se chama de JUSTIFICATIVA, exaustivamente exigida pela Lei de Licitações.
19. Com efeito, muito embora exista certa discricionariedade por parte do Administrador para escolha do local onde está situado o imóvel a ser locado e suas características, dimensão, edificação, destinação etc., impõe-se o atendimento aos requisitos e pressupostos taxativamente descritos na norma do art. 24, inc. X, da lei de licitações.
20. A escolha do imóvel deve ser condicionada à necessidade de instalação e localização num determinado perímetro e nesse local só exista um imóvel que satisfaça ao interesse público. Uma vez feito isso, a avaliação mercadológica deve ser submetida à apreciação da Superintendência Regional do Patrimônio da União para homologação.
21. no caso dos autos, portanto, possível é verificar que essa ordem foi invertida. Isto é, uma vez já existindo a homologação dos valores pela SPU, necessário que o gestor da SRTE apresente a justificativa nos moldes defendidos acima, ou seja, nessa justificativa, a qual poderá estar inserida no Projeto Básico, deverá constar a indicação de todos os setores da SRTE, número de servidores e atendimento ao público. 
 (...) 
42. Ante o exposto, opina este órgão da Advocacia-Geral da União (...) pela impossibilidade jurídica de firmar-se o contrato pretendido nos moldes em que apresentada a proposta, a menos que seja apresentado o registro do imóvel em que conste como proprietário M. P. W. Participações e Empreendimentos Ltda. (..,) .
43. Da mesma forma, solicita-se que o órgão apresente a justificativa e o projeto básico nos termos defendidos nos itens 18 a 21 deste parecer e que se acoste o laudo do Corpo de Bombeiros.  
24.	No mesmo diapasão, a jurisprudência do TCU é consolidada no sentido de que as justificativas, para fins de dispensa ou inexigibilidade de licitação, devem estar circunstancialmente motivadas, com a clara demonstração de ser a opção escolhida, em termos técnicos e econômicos, a mais vantajosa para a Administração, consoante determina o art. 26, parágrafo único, da Lei 8.666/1993 (Acórdão 952/2010-TCU-Plenário, rel. Raimundo Carreiro; 5.319/2009- TCU-2ª Câmara, rel. Raimundo Carreiro; 5.478/2009-TCU-2ª Câmara, rel. José Jorge; 5.736/2009-TCU-1ª Câmara, rel. Augusto Nardes; 2.471/2008-TCU-Plenário, rel. Benjamin Zymler; 2.545/2008-TCU-1ª Câmara, rel. Guilherme Palmeira; 2.643/2008-TCU/Plenário, rel. Augusto Sherman e 1.273/2018-TCU-Plenário, rel. Vital do Rêgo) .
25.	Em que pese todo o arcabouço normativo e jurisprudencial existente sobre a matéria, bem como o parecer da assessoria jurídica do órgão alertando para a questão, o gestor não logrou demonstrar, no bojo do processo administrativo (peça 15) , que o imóvel escolhido era o que melhor satisfazia as necessidades estatais na localidade, tampouco que deu publicidade à demanda. Não se trata de provar o inexistente, como alega o responsável, mas de demonstrar a adoção das providencias cabíveis e necessárias para comprovar os requisitos autorizadores da dispensa de licitação. Ou seja, caberia provar que deu ampla publicidade à demanda e, dentre as opções que viessem a surgir em razão dessa ampla publicidade e de buscas do próprio órgão, justificasse a escolha do imóvel, a fim de validar a contratação direta.
26.	De igual forma, não socorre ao responsável a alegação de que não restou cabalmente demonstrado na instrução a existência de outros imóveis que poderiam atender à demanda da SRTE/AL, pois, o ônus de comprovar a adoção das medidas cabíveis, o preenchimento dos requisitos autorizadores da dispensa e a veracidade das justificativas apresentadas cabe ao agente público, pois inerentes ao próprio procedimento, sendo justamente a ausência da comprovação dessas medidas no respectivo processo de dispensa o objeto do questionamento em análise. Como dito acima, a inexistência de outros imóveis aptos a atender à necessidade da SRTE/AL poderia ser evidenciada a partir da demonstração de que o gestor adotou todas as providências para caracterizar essa situação, a exemplo da realização de chamamento público que restasse atendido por um único interessado.
27.	Considerando que o responsável deixou de observar os normativos e a jurisprudência sobre o tema, mesmo havendo orientação específica no Parecer 343/2013/PKBM/CJU-AL/CGU/AGU, de 12/9/2013, acerca da necessidade de se demonstrar cabalmente que o imóvel escolhido era a melhor opção a satisfazer as necessidades do órgão dentre as disponíveis no mercado, resta caracterizado o erro grosseiro do gestor, eis que manifesto, evidente e inescusável, tendo sido praticado com culpa grave e com elevado grau de negligência.
28.	Dessarte, cabe rejeitar as razões de justificativa, eis que, ante a falta de comprovação de que imóvel escolhido era o único que satisfazia as necessidades do órgão, remanesce irregular a dispensa de licitação objeto do Processo 46201.004348/2013-33, da qual resultou o Contrato 6/2013, celebrado entre a SRTE/AL e a empresa Sílvio Paiva Filhos Ltda., contrariando os arts. 3º, 24, inciso X, e 26, incisos II e III, da Lei 8.666/1993, o § 1º do art. 50 da Lei 9.784/1999, o § 2º do art. 3º do Decreto 7.689/2012, o Parecer 1/2013 CPLC/DEPCONSU/PGF, da Advocacia-Geral da União, e a jurisprudência desta Corte.
II. Citação do Sr. Israel Wanderlei Maux Lessa, em solidariedade com a empresa Silvio Paiva & Filhos Ltda.
II.1. Responsável Israel Wanderlei Maux Lessa:
II.1.1. Atos impugnados:
a) planejamento deficiente na contratação objeto do contrato 6/2013, em razão da não realização de estudo técnico preliminar à elaboração do projeto básico com, pelo menos, uma previsão do tempo necessário para a conclusão da reforma do imóvel a ser locado e um orçamento preliminar do seu valor, ainda que expedito, bem como com total dependência de recursos provenientes do MTE que sequer havia sinalizado quanto à viabilidade de apoiar financeiramente a reforma, assumindo, portanto, alto risco de desperdício de recursos públicos, que efetivamente se concretizou.
b) recebimento do imóvel objeto do contrato 6/2013 e realização dos pagamentos do aluguel, sem que tenha providenciado o Termo de Vistoria previsto no item 4.1.3 do contrato e sem que o locador tenha cumprido os itens 3.1.1 e 3.1.6 do contrato.
II.1.2 Alegações de defesa do Sr. Israel Wanderley Lessa (peça 57, p. 2-5 e 9-14) 
29.	O defendente contesta os fatos e irregularidades apontadas na citação (instrução à peça 35) , sustentando a legalidade dos atos praticados e a inexistência de dano ao erário. Para tanto, apresenta, em suma, as seguintes alegações: 
a) 		a SRTE/AL não possuía em seu quadro funcional corpo técnico para realizar contratações ou projetos de obras e reformas (engenheiros/arquitetos) , nem autonomia orçamentária para realizar gastos desta natureza, dependendo integralmente do órgão superior do Ministério do Trabalho (Ministro e Secretário Executivo) para tais atos administrativos. A competência do Superintendente limitava-se a relatar as necessidades e solicitar as providências, tomando, no entanto, as medidas urgentes que entendia necessário, sempre no interesse público;
b)	a subutilização do imóvel decorreu da não descentralização de recursos pelo Sr. Secretário Executivo do MTE. Além da demora no envio do recurso necessário, não foi fornecido o apoio técnico necessário para dar maior celeridade e efetividade ao caso, tendo a comissão técnica do MTE comparecido só após um ano da contratação. Ademais, a fundamentação da comissão técnica pela impossibilidade de realizar as obras propostas, além de intempestiva, poderia ter percorrido outro caminho, no sentido de sanar as pendências apontadas, já que a SRTE/AL não possuía corpo técnico qualificado, mantendo-se assim a finalidade e o interesse público;
c)	a locação foi mantida pelo período de 1 ano e 3 meses porque era necessário a existência de um prédio de posse da Administração para que fosse contratado e elaborado um projeto de adequação para a transferência do órgão e a seguir fosse contratada a execução da obra. A locação era a primeira medida a ser adotada, seguindo-se os outros passos. O órgão possuía mais de 200 servidores, realizando diversas atividades com exigências específicas, com fluxo de aproximadamente 500 usuários/dia, tendo que prezar pela segurança de servidores e informações, entre outras particularidades. Some-se a isso a ausência de autonomia técnica e orçamentária da Regional, e a inércia do Sr. Ministro do Trabalho em fornecer o apoio necessário (técnico e orçamentário) . Havia urgente necessidade de desocupação do prédio, sem que houvesse experiência e capacidade técnica apropriadas. Caso a comissão técnica tivesse atuado desde o início do processo, ou caso houvesse disponibilidade do recurso para realizar a adequação, não se estaria discutindo aqui sobre aluguel sem plena utilização do imóvel;
d)	há uma confusão de fatos a ser esclarecida: as obras apontadas pela SPU em sua avaliação técnica, e incluídas no contrato, na cláusula 3.1.1, em responsabilidades do locador (reparos em instalações elétricas, hidráulicas, sanitárias, assim como a pintura e o forro) , foram efetivamente realizadas pela empresa locadora, conforme poderá ser demonstrado documentalmente pela própria empresa quando da apresentação de sua defesa;
e)	o objetivo da elaboração do projeto básico era apenas adequar o imóvel para que o órgão ali se instalasse (rede lógica, divisórias, climatização, identificação visual, etc.) . Só após a contratação e elaboração de projeto básico foram apontadas outras necessidades a serem realizadas junto com as obras de adequação, tais como construção de mais banheiros, conforme dimensionamento do fluxo de pessoas, redimensionamento e ampliação da rede elétrica para o parque tecnológico da SRTE/AL, serviços de forro e pintura, necessários após a instalação dos equipamentos de ar-condicionado e drenos, entre outros. O entendimento de que se tratariam de benfeitorias passíveis de ressarcimento somente foi trazido à discussão em meados de outubro de 2014, no primeiro parecer da CJU/AL no processo de contratação para realização das obras de adequação, onde o Advogado da União apontou a necessidade de ressarcimento e questionou a forma que os valores das obras que agregariam valor ao imóvel seriam descontados;
f)	no parágrafo 52 da instrução consta que "provavelmente nessa reforma estariam os serviços de reparos necessários que deveriam ter sido realizados pelo proprietário", sendo repetido o advérbio de dúvida no parágrafo 53: "esses outros serviços, provavelmente, constituir-se-iam em outras benfeitorias necessárias". Absolutamente temerário conjecturar um fato e basear-se nessa suposição para emitir análise técnica sobre a responsabilização de agente público. As obras apontadas pela SPU em sua avaliação técnica, e incluídas no contrato, na cláusula 3.1.1, foram efetivamente realizadas pela empresa locadora. Para identificar as benfeitorias passíveis de ressarcimento - necessidade só conhecida nas tratativas para realizar as adequações -, considerando que a SRTE/AL dependia exclusivamente do suporte técnico do MTE (sede) , que possuía comissão especial designada para esse fim, solicitou-se reiteradamente a presença da aludida comissão para sanear as questões técnicas levantadas, identificar e mensurar o valor da parcela da obra que deveria ser ressarcida pelo locador. Contudo, a comissão, após recorrentes adiamentos, compareceu a Maceió/AL apenas nos primeiros meses de 2015, tendo emitido parecer conclusivo somente em maio daquele ano;
g)	no parágrafo 55 da instrução consta que o gestor "celebrou contrato de locação sem o adequado planejamento, em razão da ausência de estudo técnico preliminar essencial". Daí nos surgem duas questões: como seria possível realizar estudos técnicos preliminares sem corpo funcional qualificado? Ou como contratar empresa terceirizada para estudo técnico em prédio de terceiro, com o qual não possuíamos qualquer relação jurídica? Naquele momento, entendemos que o razoável seria obter a posse (alugar o imóvel, posto que não existia outro na localidade, como já dito) e então elaborar o projeto e as adequações necessárias. A esse favor, temos que a contratação da locação, bem como todas as contratações (projeto básico e execução) foram submetidas à apreciação da Advocacia Geral da União, e em nenhum momento fora exigido pelo Advogado Consultor a elaboração de estudo técnico ou orçamento preliminar, de modo que a instrução processual e as decisões foram tomadas orientadas pelos Pareceres da CJU que, em nosso entendimento, esgota o tema quanto aos aspectos jurídicos e de validade dos atos administrativos;
h)	pautou-se em absoluto interesse público, utilizando-se de seus parcos conhecimentos leigos e de mínima experiência na área para tomada de decisão, o que teria sido suficiente para o caso apresentando, se tivesse o apoio necessário do MTE (técnico e/ou orçamentário) . Conjecturar que o gestor poderia ter tomado outras medidas é tomar por eficiente o futuro do pretérito, pois os atos passados não poderiam ter supedâneo na experiência futura, ou seja, em nossa humilde experiência da contratação de aluguéis e execução de obras públicas (era a primeira incursão na área) não nos era possível prever quais problemas poderiam surgir e quais medidas tomar para evitá-los. O contexto era de urgência para a desocupação do prédio onde estava instalada a SRTE/AL, com intensa e recorrente ação de órgãos de fiscalização (Corpo de Bombeiros, Fiscalização do Trabalho, Ministério Público do Trabalho, Defesa Civil, etc.) , que ameaçavam a todo momento interditar o prédio, o que tornaria o problema ainda maior: suspensão total dos serviços essenciais à população. Apenas para ilustrar, a interdição chegou a ocorrer alguns meses depois;
i)	quanto à elaboração de estudo técnico preliminar, que poderia subsidiar decisão pela locação, ou não, do prédio, no ponto em que definiria custo e tempo de execução das obras, fator importante não foi considerado na instrução: a inexistência de outro prédio na localidade que atendesse às exigências para instalação da SRTE/AL e a urgência na mudança da sede. Desta forma, realizar estudo preliminar somente demandaria mais tempo, para se chegar à mesma conclusão, pois não havia outro imóvel a ser considerado que fosse mais adequado ou que tivesse menor custo. Simplesmente não havia outro imóvel, portanto não havia outra decisão a ser tomada. Ainda, não havia servidores qualificados para serviços de engenharia na Regional, dependendo-se de uma comissão do MTE na sede, em Brasília. Quanto à previsão de recursos para a reforma, havia, sim, a ciência do MTE de que seriam necessários recursos suplementares ao orçamento de custeio da SRTE/AL para realização do empreendimento, como se vê no MEMO 90/2003/GAB/SRTE/AL, de 3/7/2013;
j)	a suposta deficiência no planejamento - estudo técnico preliminar, não foi objeto de apontamento no Parecer jurídico em que se apoiou para a celebração do contrato, e estava seguro de que obedecia a legalidade do ato. Ainda que o fosse considerado, a Regional não possui corpo técnico qualificado para elaborar referido estudo, o que demandaria contratação de terceirizados, custos e tempo, tornando a contratação ineficiente para os objetivos. Não foi a ausência de estudos preliminares a razão determinante para a não ocupação plena do prédio alugado, e este não teria o condão de evitar qualquer dos problemas apontados, posto que o imóvel locado era o único disponível. Os entraves à conclusão do empreendimento teriam sido superados caso o MTE (sede) tivesse fornecido os meios necessários (orçamento e suporte técnico) ;
k) 	a instrução é contraditória quando, no parágrafo 60, afirma que "a Administração pode incorrer em despesas necessárias no planejamento da contratação, ou seja, a Administração pode, inclusive, efetuar certas despesas e, ao final, decidir pela não contratação, em razão da inviabilidade técnica e/ou econômica, tudo de forma justificada" e, posteriormente, no parágrafo 69, define que o valor despendido com o projeto básico configura dano ao Erário, em razão da não execução daquele projeto. Ou seja, define que deveriam ser realizados estudos técnicos, exatamente o que propõe o projeto básico, até mais completo, e a seguir qualifica o gasto com a realização do projeto como dano ao Erário; e
l)	é indevida a imputação de erro grosseiro ao defendente, pois não se inscrevem os fatos apresentados na previsão contida no art. 12 do Decreto 9.830/2019. Ainda que se considerem irregulares os atos praticados pelo gestor, não é o caso de defini-los como erro grosseiro, pois não seriam situações absolutamente previsíveis ao homem médio, sem o conhecimento técnico necessário para uma avaliação mais restrita do caso, ou que pudessem ter sido evitadas, portanto não se reputam manifestos, evidentes ou com alto grau de negligência, imperícia ou imprudência. Ademais, a solução era aguardada da sede do MTE, quer a descentralização de orçamento, quer o suporte técnico para encontrar outra solução, o que não foi atendido. 
II.1.3. Análise
30.	Compulsando-se os autos extrai-se, em suma, os seguintes eventos relacionados à locação do imóvel objeto do contrato 6/2013:
a)	em 19/3/2013, por meio do Ofício 234/2013/SEAD/GAB/SRTE/AL, a SRTE/AL manifestou interesse na locação do imóvel, solicitando ao proprietário que enviasse proposta de aluguel com os valores mensais e anuais (peça 15, p. 12) ;
b)	em 20/3/2013, foi apresentada proposta de locação do imóvel com valor mensal de R$ 35.000,00 e prazo de três anos (peça 15, p. 13) , tendo sido retificada em 11/6/2013, apenas em relação ao prazo, passando o constar dois anos, prorrogáveis por mais dois (peça 15, p. 14) ;
c)	em 15/7/2013, o Secretário Executivo do MTE (peça 15, p. 64) autorizou a locação por um período de 24 meses ou até a conclusão da obra da sede própria, desde que a AGU de Alagoas, após análise jurídica, não fosse contrária (peça 15, p. 64) ;
d)	em 15/8/2013, a SPU/AL encaminhou laudo de avaliação do imóvel, reportando que "quando da vistoria do imóvel, em 06/08/2013, observou-se a necessidade de reparos nas instalações elétricas, hidráulicas e sanitária, assim como na pintura e no forro. O proprietário se comprometeu a fazer." (peça 15, p. 83-91) ;
e)	em 12/9/2013, a AGU exarou o Parecer 343/2013/PKBM/CJU-AL/CGU/AGU, apontando a necessidade de a SRTE/AL demonstrar cabalmente que o imóvel escolhido era o único que satisfazia as necessidades do órgão, solicitando que apresentasse tal justificativa e o projeto básico, além de laudo do corpo de bombeiros (peça 15, p. 105-115) ; 
f)	em 9/10/2013, a AGU exarou o Parecer 379/2013/PKBM/CJU-AL/CGU/AGU, acerca da minuta do contrato, opinando por alterações e alertando o órgão pela necessidade de se observar os outros aspectos apontados no Parecer 343/2013/PKBM/CIU-AL/CGU/AGU (peça 15, p. 147-149) ;
g)	o documento "Projeto Básico para Aluguel de Imóvel - Nova Sede", sem data e assinatura (peça 15, p. 166-189) , consigna que o "imóvel se encontra em boas condições para o recebimento de toda estrutura da SRTE/AL, possuindo espaço amplo para o atendimento ao público e para a distribuição das salas e setores, além de possuir estrutura que atende aos requisitos de acessibilidade" (peça 15, p 168) ;
h)	em 16/1/2014, o contrato de locação do imóvel foi assinado (peça 15, p. 263-273) ;
i)	em 15/4/2014, foi celebrado o contrato 3/2014, por dispensa de licitação, para a elaboração do projeto básico e executivo para a adaptação do edifício alugado, no valor de R$ 58.000,00 (peça 22, p. 11-40) ;
j)	o projeto básico objeto do contrato 3/2014 foi concluído na última semana de agosto/2014 (peça 24, p. 16) ;
k)	em 15/10/2014, a SRTE/AL solicitou ao MTE a descentralização de recursos, no importe de R$ 550.766,01, para implementar a execução do projeto básico de adaptação do edifício locado, mediante dispensa de licitação (peça 23, p. 81) ;
l)	em 12/11/2014, a Comissão Técnica do MTE manifestou-se desfavoravelmente à descentralização dos recursos, tendo em vista diversos apontamentos no Parecer 311/2014-GJCC/CJU-AL/CGU/AGU cujo atendimento não teria sido demonstrado (peça 24, p. 54-61) ; e
m)	em 16/4/2015, a SRTE/AL notificou o locador da rescisão, que acabou ocorrendo em 15/5/2015 (peça 30, p. 49-50) .
31.	Como se vê, a SRTE/AL selecionou o imóvel em março/2013 e, em 15/7/2013, obteve autorização para a locação, desde que a análise jurídica da AGU de Alagoas não fosse contrária, tendo celebrado o contrato em 16/1/2014, ou seja, dez meses após a escolha do imóvel e seis meses após a autorização da locação. 
32.	Em que pese a urgência em desocupar o prédio da sede própria da SRTE/AL e a necessidade, inerente à locação, de adaptação do edifício para abrigar provisoriamente a estrutura do órgão, não há comprovação nos autos de medidas adotadas nesse interregno com o fito de planejar e agilizar a adaptação do imóvel às necessidades do órgão. Inexistem quaisquer levantamentos preliminares para identificar as intervenções essenciais e mais relevantes, estimar o tempo necessário para a respectiva execução e apresentar um orçamento preliminar das adequações, ainda que expedito.
33.	Ressalte-se que a elaboração dos estudos técnicos preliminares constitui a primeira etapa do planejamento de uma contratação e serve essencialmente para assegurar a viabilidade técnica da contratação e o tratamento de seu impacto ambiental, além de embasar o projeto básico, que somente será elaborado se a contratação for considerada viável, nos termos do art. 6º, inciso IX, da Lei 8.666/1993. No caso concreto, o estudo técnico preliminar era fundamental, não só para avaliar a viabilidade da contratação, como também para subsidiar tratativas com o proprietário do imóvel em relação à realização dos serviços que agregassem valor ao imóvel e, consequentemente, otimizar o processo da mudança.
34.	Portanto, deve ser rejeitada a alegação do responsável de que a primeira medida seria a locação do prédio para que depois fosse contratado o projeto básico. Como visto, a elaboração de estudos técnicos preliminares à contratação é medida obrigatória insculpida no art. 6º, inciso IX, da Lei 8.666/1993 e, no caso concreto, deixou de ser realizada. Também a falta de autonomia financeira e de engenheiros ou arquitetos no corpo técnico da SRTE/AL não justifica a não realização de estudos técnicos preliminares, mormente considerando que entre a seleção do imóvel e a celebração do contrato transcorreram dez meses, e que tais estudos poderiam ser realizados por outros meios, não tendo sequer sido solicitado auxílio ao MTE para tal finalidade.
35.	Somente com a elaboração do projeto básico e executivo para a adaptação do edifício alugado, contratado em 15/4/2014 e concluído na última semana de agosto/2014, é que foram identificados os serviços necessários à reforma/adaptação do imóvel, sendo o MTE comunicado do seu teor e, consequentemente, da dimensão da reforma, tão somente em 15/10/2014, ou seja, nove meses após a celebração do contrato de locação, por ocasião da solicitação da descentralização de recursos, no importe de R$ 550.766,01, para a execução do projeto.
36.		Ademais, a comissão técnica do MTE manifestou-se desfavoravelmente à descentralização dos recursos até que fossem sanados, de maneira satisfatória, todos os apontamentos, dentre os quais deixar claro se todos os serviços envolvidos na pretensa contratação, da ordem de R$ 550.766,01, eram estritamente necessários, e justificar o porquê de não ter havido negociação com o proprietário quanto às intervenções pretendidas no imóvel (peça 24, p. 54-61) .
37.	Com efeito, a necessidade de rescisão do contrato 6/2013, em razão da negativa do MTE em descentralizar os recursos para a reforma no imóvel locado, evidencia que o contrato de locação foi celebrado sem o adequado planejamento, notadamente pela ausência de estudo técnico preliminar, o que culminou na subutilização do imóvel durante toda a vigência do contrato.  
38.	Dessarte, não há como se acolher as alegações no sentido de que a subutilização do imóvel teria decorrido da inércia do MTE em descentralizar de recursos e fornecer apoio técnico necessário para dar maior celeridade e efetividade ao caso. Quem deixou de levantar informações em estudo técnico preliminar foi a própria SRTE/AL, tendo apresentado ao MTE o projeto básico, com pendência de ajustes, só nove meses após a celebração do contrato.
39.	A propósito, justamente em função da não realização do estudo técnico preliminar é que a necessidade de identificar as benfeitorias passíveis de ressarcimento só foi apontada pela AGU por ocasião da análise do procedimento de dispensa de licitação para a contratação de empresa para executar o projeto básico. Caso fosse realizado o estudo técnico preliminar, tais aspectos seriam identificados desde o princípio, e, de plano, poderia ter sido verificada a inviabilidade da contratação e, consequentemente, evitado o dano ao erário decorrente da subutilização do imóvel, de responsabilidade do defendente. 
40.	Pelo mesmo motivo, também o dispêndio de R$ 58.000,00, com os projetos básico e executivo da reforma e adaptação do imóvel locado, configura dano ao erário, eis que caso houvesse sido verificada a inviabilidade da contratação previamente à celebração do contrato, por meio do estudo técnico preliminar, também os dispêndios com tais projetos seriam evitados ante a inviabilidade de locação do imóvel nas condições em que se encontrava.
41. 	A contradição alegada no item 29.k supra, quando o Auditor afirmou, no parágrafo 60 da instrução de peça 35, que "a Administração pode incorrer em despesas necessárias no planejamento da contratação, ou seja, a Administração pode, inclusive, efetuar certas despesas e, ao final, decidir pela não contratação, em razão da inviabilidade técnica e/ou econômica, tudo de forma justificada" e, posteriormente, no parágrafo 69, definiu que o valor despendido com o projeto básico configura dano ao Erário, em razão da não execução daquele projeto, não existiu. Toda contratação tem uma finalidade. Se é realizada uma contratação com o objetivo de avaliar a viabilidade técnica e/ou econômica de uma outra contratação, o que é legal conforme dito na instrução anterior, e, ao final, se decide, com supedâneo no produto da primeira contratação, que é inviável a segunda contração almejada, a primeira contração atendeu seu objetivo. Já a contratação do projeto básico referenciado no parágrafo 69 da instrução de peça 35, realizada após a locação do imóvel, tinha por finalidade a reforma desse imóvel, que nunca aconteceu, ou seja, a contratação não atendeu à sua finalidade. Portanto, não há qualquer contradição na instrução anterior.
42.	Vale ressaltar, ainda, que a urgência para desocupar a sede própria, reiteradamente alegada pelo responsável, e que não se contesta, é mais um fator preponderante a demonstrar a necessidade de realização do estudo técnico preliminar, pois o tempo necessário para adaptação do imóvel a ser locado, que deveria ser estimado nesse estudo, consistia em variável fundamental para avaliar a viabilidade da contratação.
43.	Considerando que o responsável celebrou o contrato 6/2013, sem elaborar o estudo técnico preliminar, previsto no art. 6º, inciso IX, da Lei 8.666/1993, que tem por objeto assegurar a viabilidade técnica da contratação, resta caracterizado o erro grosseiro do gestor, eis que manifesto, evidente e inescusável, tendo sido praticado com culpa grave e com elevado grau de negligência, haja vista que a contratação mostrou-se inviável para o fim colimado, tendo o imóvel alugado sido subutilizado durante toda a vigência do contrato.
44.	Dessaste, devem ser rejeitadas as alegações de defesa do Sr. Israel Wanderlei Maux Lessa, quanto ao planejamento deficiente na contratação objeto do contrato 6/2013, em razão da não realização de estudo técnico preliminar previamente à contratação, em descumprimento ao art. 6º, inciso IX, da Lei 8.666/1993, com a finalidade de verificar a sua viabilidade técnica e econômica, dando causa à celebração de um contrato de locação que restou subutilizado durante toda sua vigência, acarretando dano ao erário.
45.	Quanto ao segundo questionamento, recebimento do imóvel sem que o locador tivesse procedido os reparos apontados no laudo de vistoria da SPU, constantes do item 3.1.1 do contrato 6/2013, a contratada, conforme se verá adiante, trouxe evidências de que os reparos tenham sido realizados, a despeito de não ter sido elaborado/apresentado o Termo de Vistoria aludido nos itens 4.1.3 e 3.1.6 do contrato, que era o documento hábil e oportuno a comprovar a realização desses reparos. Ademais, tais reparos eram pontuais e, no contexto dos fatos, não eram preponderantes para viabilizar ou inviabilizar a mudança da SRTE/AL, que dependia das adequações necessárias para receber a estrutura do órgão.  O que poderia ter evitado a locação e/ou a subutilização do imóvel era a elaboração do estudo técnico preliminar de viabilidade, conforme analisado anteriormente, e não os reparos pontuais especificados no Laudo de Vistoria da SPU.
46.		Com efeito, a necessidade de reparos pontuais nas instalações elétricas, hidráulicas e sanitária, na pintura e no forro levou em conta a situação do imóvel à época, ou seja, sem considerar as adequações necessárias para abrigar o órgão, até porque inexistia estudo técnico preliminar, sendo que a maioria desses serviços seria sobreposto às obras de adequação, que incluía ampliação e redimensionamento da rede elétrica e lógica, construção de mais banheiros, instalação de ar condicionados e drenos e respectivos serviços de forro e pintura. Além disso, caso fossem realizados pela SRTE/AL poderiam ser objeto de indenização nos termos da cláusula 5.1 contrato 6/2013.
47.	Isso posto e considerando que há evidências de que os reparos previstos no item 3.1.1 do contrato 6/2103 foram realizados, em que pese não ter sido elaborado/apresentado o Termo de Vistoria aludido nos itens 4.1.3 e 3.1.6 do contrato, e que, de fato, a falta de realização desses reparos não teria dado causa à subutilização do prédio, acolhe-se a alegação do defendente, remanescendo, contudo, a integralidade do débito apenas em função do planejamento deficiente na contratação objeto do contrato 6/2013, decorrente da não realização de estudo técnico preliminar, com a finalidade de verificar a viabilidade técnica e econômica do contrato, consoante motivos expendidos anteriormente. 
II.2. Responsável Silvio Paiva & Filhos Ltda.
II.2.1. Ato impugnado: recebimento dos pagamentos do aluguel objeto do contrato 6/2013, sem que tenha cumprido os itens 3.1.1 e 3.1.6 do contrato. 
II.2.2 Alegações de defesa da empresa Silvio Paiva & Filhos Ltda. (peça 58) 
48.	A empresa sustenta não ter nenhuma responsabilidade com o fato de a SRTE/AL ter subutilizado o imóvel locado, porquanto cumpriu com suas obrigações contratuais e não teve qualquer ingerência na tomada de decisões por parte do órgão. Assim, pugna que seja retirada do rol de responsáveis, lançando mão, em suma, das seguintes alegações:
a)	o contrato de locação, por dispensa de licitação, decorreu, conforme justificativa da própria SRTE/AL, da necessidade urgente de sua retirada do local onde estava instalada, ante as péssimas condições físicas, para viabilizar a reforma do aludido imóvel, conforme noticiado na época e amplamente debatido e justificado no processo administrativo 46201.004348/2013-33. Ademais, não havia disponibilidade de outros sítios com o padrão procurado para aluguel, nem de imóvel da União para abrigar a SRTE/AL, consoante Ofício 149/2013-SPU/AL, de 18/3/2013 (peça 70, p. 11) , expedido no processo 04982.002047/2013-85;
b)	no primeiro trimestre de 2013, ocasião em que o imóvel estava posto à venda ou à locação, seu representante foi contactado e informado pelo corretor de imóveis Solano Melo que a SRTE/AL estava em busca de um prédio para alugar temporariamente. Em seguida, a representação do órgão visitou o imóvel e o considerou adequado e em pleno atendimento à busca realizada, encaminhando o ofício, à peça 62, em que manifestou sua intenção em firmar contrato de aluguel e solicitou o envio de proposta discriminando valores mensais e anuais. A proposta foi apresentada em 20/3/2013 (peça 63) , tendo sido retificada a vigência para 2 anos, em 11/6/2013 (peça 67) , e, após isso, apresentada a documentação requerida e atendidas as exigências cadastrais e outras adequações exigidas pela SRTE/AL e pela Advocacia Geral da União, o contrato foi celebrado em 16/1/2014 (peça 68) .
c)		a acusação de que concorreu para o cometimento de dano ao erário, por supostamente não ter cumprido com os itens 3.1.1 e 3.1.6 do contrato 6/2013, é infundada, desarrazoada e injusta, pois atendeu todas as obrigações firmadas, notadamente as obras de reparo nas instalações elétricas, hidráulicas, sanitárias, bem como os serviços de pintura e conserto do forro, apontados na vistoria técnica da SPU/AL. Não há qualquer contraprova acompanhando a mencionada acusação que desabone e/ou incrimine sua conduta. Portanto, incabível a sua responsabilização solidária e indireta, visto que o contrato foi firmado e realizado, até sua revogação, de forma regular, lícita e transparente, tendo cumprido rigorosamente com todas as suas obrigações legais e contratuais, não havendo o que ser ressarcido à União Federal.
d)	o cerne da questão reside no fato da SRTE/AL não ter recebido recursos necessários para instalar equipamentos indispensáveis ao seu funcionamento e realizar os serviços imprescindíveis para a sua transferência ao imóvel locado. Na própria narrativa contida no bojo da peça acusatória, onde foi citado o processo 47909.000722/2015-99, consta que a comissão do PAD concluiu pela ausência de dano ao erário, ressaltando que o imóvel esteve à disposição do locatário por força do contrato e que a não ocupação em sua totalidade decorreu da demora em contratar e executar os serviços necessários para a transferência da sede da SRTE/AL, em razão de ser um órgão descentralizado do Ministério do Trabalho.
e)	diversamente do que consta da instrução à peça 35, cumpriu com todas as obrigações que lhe foram impostas no item 3.1 do contrato de locação, notadamente com as obras dos reparos nas instalações elétricas, hidráulicas, bem como a realização dos serviços de pintura e reforma do forro, apontados na vistoria técnica da SPU/AL, e ainda, adequações de acessibilidade de pessoas portadoras de deficiência ou com mobilidade reduzida. A execução de tais serviços está comprovada na ordem e recibos de serviços apresentados pelo senhor José Antônio da Silva filho, empreiteiro contratado para realizar os mencionados serviços, conforme declaração por ele firmada por meio de Escritura pública (peça 64) .
f)	não cometeu erro grosseiro, que lhe foi atribuído no item 66.1.1.4 da peça 35, pois entregou o imóvel em perfeitas condições de uso, cabendo à SRTE/AL implementar e adequar o local de trabalho com a colocação de divisórias e outros equipamentos necessários ao seu funcionamento. A ocupação do imóvel somente não ocorreu porque a SRTE/AL não conseguiu junto ao MTE a descentralização de recursos para mobiliar a mudança da sede.
g)	o ordenamento jurídico impõe a preservação dos efeitos da relação contratual administrativa quando há boa-fé do contratado (artigo 59, parágrafo único, da Lei 8.666/1993) . Trata-se, pois, de imperiosa a observância aos princípios da boa fé e da confiança legítima que, inclusive, no âmbito jurídico, a jurisprudência do Superior Tribunal Justiça assentou-se no sentido de que, por força de tais princípios, os contratos administrativos, ainda que nulos (o que não é o caso dos autos) , devem ser mantidos hígidos, bem como seus efeitos. 
h)	a devolução dos aluguéis recebidos dentro do período reduzido de vigência do contrato, além de defenestrar à sorte os princípios da boa-fé e da confiança legítima, acaba por privilegiar o indevido enriquecimento sem causa em favor da União federal, em detrimento do prejuízo do particular. O instrumento foi firmado com a transferência da posse do imóvel para a SRTE/AL, ou seja, o edifício esteve à disposição da Administração Pública, impossibilitando o locador de gerar qualquer negócio através de seu imóvel. 
II.2.3. Análise
49.	A contratada trouxe evidências de que teria realizado os reparos apontados no laudo de vistoria da SPU, constantes do item 3.1.1 do contrato 6/2013 (peça 64) , a despeito de não ter sido elaborado/apresentado o Termo de Vistoria aludido nos itens 4.1.3 e 3.1.6 do contrato, que era o documento hábil e oportuno a comprovar a realização desses reparos.
50.	Ademais, tais reparos eram pontuais e, no contexto dos fatos, não eram preponderantes para viabilizar ou inviabilizar a mudança da SRTE/AL, que dependia das adequações necessárias para receber a estrutura do órgão e de mínima sinalização positiva do MTE quanto à descentralização de recursos para essas adequações. O que poderia ter evitado a locação e/ou a subutilização do imóvel era a elaboração do estudo técnico preliminar, com a finalidade de verificar a viabilidade técnica e econômica da contratação, e não os reparos pontuais especificados no laudo de vistoria da SPU, passíveis, inclusive, de indenização, nos termos do item 5.1 do contrato 6/2013, caso viessem a ser realizados juntamente com as adequações necessárias para abrigar estrutura do órgão.
51.	Isso posto, acolhem-se as alegações de defesa da empresa Silvio Paiva & Filhos Ltda. para afastar a responsabilidade dela sobre os débitos decorrentes da subutilização do prédio locado à SRTE/AL por meio do contrato 6/2013.
III. Prescrição da Pretensão Punitiva 
52. 	Vale ressaltar que a pretensão punitiva do TCU, conforme Acórdão 1441/2016-TCU-Plenário, Relator: Benjamin Zymler, que uniformizou a jurisprudência acerca dessa questão, subordina-se ao prazo geral de prescrição indicado no art. 205 do Código Civil, que é de dez anos, contado da data de ocorrência da irregularidade sancionada, nos termos do art. 189 do Código Civil, sendo este prazo interrompido pelo ato que ordenar a citação, a audiência ou a oitiva do responsável. 
53.	 No caso em exame, não ocorreu a prescrição, uma vez que as irregularidades sancionadas ocorreram entre 16/1/2014 (celebração do contrato 6/2013) e 15/5//2015 (rescisão do contrato 6/2013) , e o ato de ordenação da citação ocorreu em 30/10/2019 (peça 40) . 
CONCLUSÃO
54.		Consoante análise empreendida nos itens 12 a 53 de
sta instrução, cabe rejeitar totalmente as razões de justificativa e parcialmente as alegações de defesa apresentadas pelo Sr. Israel Wanderlei Maux Lessa, as quais não lograram afastar o débito imputado ao responsável. 
55.	Por outro lado, devem ser acolhidas as alegações de defesa oferecidas pela empresa Silvio Paiva & Filhos Ltda. para afastar a responsabilidade sobre o débito a ela imputado.
56.	Inexistem nos autos elementos que demonstrem a boa-fé nos atos praticados pelo Sr. Israel Wanderlei Maux Lessa ou a ocorrência de outros excludentes de culpabilidade. 
57.	Dessarte, suas contas devem, desde logo, ser julgadas irregulares, nos termos do art. 202, § 6º, do Regimento Interno/TCU, procedendo-se à sua condenação em débito e à aplicação da multa prevista no art. 57 da Lei 8.443/1992. 
PROPOSTA DE ENCAMINHAMENTO
58.	Diante do exposto, submetemos os autos à consideração superior, propondo ao Tribunal:
a) acolher as alegações de defesa em relação ao item II.1.1.b acima, apresentadas pelo Sr. Israel Wanderlei Maux Lessa (CPF XXX.488.934-XX) ;
b) rejeitar as razões de justificativa em relação ao item I.1 supra e as alegações de defesa em relação ao item II.1.1.a acima, apresentadas pelo Sr. Israel Wanderlei Maux Lessa (CPF XXX.488.934-XX) ;
c) acolher as alegações de defesa em relação ao item II.2.1 acima, oferecidas pela empresa Silvio Paiva & Filhos Ltda., para afastar a responsabilidade sobre o débito a ela imputado;
d) com fundamento nos arts. 1º, inciso I, 16, inciso III, alíneas "b" e "c" e § 2º da Lei 8.443/1992 c/c os arts. 19 e 23, inciso III, da mesma Lei, e com arts. 1º, inciso I, 209, incisos II e III, e § 1º e 5º, 210 e 214, inciso III, do Regimento Interno, julgar irregulares as contas do Sr. Israel Wanderlei Maux Lessa (CPF XXX.488.934-XX) , ex-Superintendente da Superintendência Regional do Trabalho e Emprego de Alagoas, e condená-lo ao pagamento das quantias a seguir especificadas, com a fixação do prazo de quinze dias, a contar da notificação, para comprovar, perante o Tribunal (art. 214, inciso III, alínea "a", do Regimento Interno) , o recolhimento da dívida aos cofres do Tesouro Nacional, atualizada monetariamente e acrescida dos juros de mora, calculados a partir das datas discriminadas, até a data do recolhimento, na forma prevista na legislação em vigor:
	Data
	Valor original (R$) 

	26/2/2014
	27.796,66

	26/3/2014
	27.796,66

	25/4/2014
	27.796,66

	10/6/2014
	27.796,66

	11/7/2014
	27.796,66

	16/7/2014
	27.796,66

	5/9/2014
	27.796,66

	30/9/2014
	27.796,66

	21/10/2014
	27.796,66

	18/11/2014
	27.796,66

	12/1/2015
	27.796,66

	20/1/2015
	27.796,66

	30/4/2015
	86.431,11

	27/5/2015
	28.810,37

	22/9/2014
	58.000,00

Valor atualizado até 3/6/2020: R$ 768.698,57
e) aplicar ao Sr. Israel Wanderlei Maux Lessa (CPF XXX.488.934-XX) a multa prevista no art. 57 da Lei 8.443/1992 c/c o art. 267 do Regimento Interno, com a fixação do prazo de quinze dias, a contar da notificação, para comprovar, perante o Tribunal (art. 214, inciso III, alínea "a", do Regimento Interno) , o recolhimento da dívida aos cofres do Tesouro Nacional, atualizada monetariamente desde a data do acórdão até a do efetivo recolhimento, se for paga após o vencimento, na forma da legislação em vigor;
f) autorizar, desde logo, nos termos do art. 28, inciso II, da Lei 8.443/1992, a cobrança judicial da dívida caso não atendida a notificação;
	g) autorizar, caso requerido, nos termos do art. 26 da Lei 8.443/1992, e do art. 217 do RI/TCU, o parcelamento das dívidas em até 36 parcelas, com a atualização monetária e os correspondentes acréscimos legais, esclarecendo ao responsável que a falta de pagamento de qualquer parcela importará no vencimento antecipado do saldo devedor, sem prejuízo das demais medidas legais; 
h) informar à Superintendência Regional do Trabalho e Emprego em Alagoas (SRTE/AL) que o conteúdo da deliberação que vier a ser proferida poderá ser consultado no endereço www.tcu.gov.br/acordaos;
i) encaminhar cópia da deliberação que vier a ser proferida aos responsáveis ouvidos em audiência e citação: Israel Wanderley Maux Lessa (CPF XXX.488.934-XX) , Silvio Paiva & Filhos Ltda. (CNPJ 08.285.113/0001-92) , bem como aos seus respectivos representantes legais; e
j) encaminhar cópia da deliberação ao Procurador-Chefe da Procuradoria da República em Alagoas, nos termos do § 3º do art. 16 da Lei 8.443/1992 c/c o § 7º do art. 209 do Regimento Interno do TCU, para adoção das medidas cabíveis; e comunicar-lhe que o relatório e o voto que a fundamentarem podem ser acessados por meio do endereço eletrônico www.tcu.gov.br/acordaos e que, caso haja interesse, o Tribunal pode enviar-lhe cópia desses documentos sem qualquer custo.   
O Ministério Público, nos autos representado pelo Subprocurador-Geral Lucas Rocha Furtado, manifestou-se de acordo com a proposta supra (peça 84) .
	É o relatório.

Luiz Soares de Morais (OAB/AL 4.158-A), Rodrigo Lins da Rocha (OAB/AL 9.149-B), Renan Adans Leão do Amaral (OAB/DF 42621) e Thiago Vaz de Mello (OAB/DF 31266).

Subprocurador-Geral Lucas Rocha Furtado.

TOMADA DE CONTAS ESPECIAL. IRREGULARIDADE NA LOCAÇÃO DE IMÓVEL NO ÂMBITO DA SUPERINTENDÊNCIA REGIONAL DO TRABALHO NO ESTADO DE ALAGOAS. CITAÇÃO. DEFESA INSUFICIENTE PARA SANAR AS IRREGULARIADES. CONTAS IRREGULARES. DÉBITO. MULTA.

TOMADA DE CONTAS ESPECIAL (TCE)

Secretaria de Controle Externo de Aquisições Logísticas (Selog).

Em exame, tomada de contas especial de responsabilidade do Sr. Israel Wanderley Maux Lessa, então superintendente da secretaria regional do trabalho em Alagoas (SRTE/AL) , e da empresa Silvio Paiva & Filhos Ltda. (08.285.113/0001-92) , em virtude de irregularidades na locação de imóvel, no período de 16/1/2014 a 15/5/2015.
A SRTE/AL firmou o contrato 6/2013, no valor mensal da R$ 35.000,00, com a referida empresa para abrigar provisoriamente sua sede durante o período de execução das obras de reforma do prédio próprio. Porém, ao final, o prédio locado se prestou apenas para guarda de veículos da superintendência. A subutilização do imóvel locado teria decorrido do fato de que as obras necessárias à adaptação do prédio às necessidades da SRTE/AL acabaram não ocorrendo.
Em rápido retrospecto, o imóvel foi escolhido em março/2013 e o então Ministério do Trabalho e Emprego (MTE) autorizou a locação em julho do mesmo ano. Após trâmites administrativos (parecer da AGU e atendimentos das ressalvas nele constantes) , o contrato de locação foi assinado em 16/1/2014. Após a celebração do contrato de locação, a SRTE/AL, em abril/2014, contratou empresa para elaborar os projetos básico e executivo das obras de adaptação do prédio locado, pelo valor de R$ 58.000,00, que foram entregues no final de agosto/2014. 
Em seguida, foi escolhida a empresa para execução das obras e o processo, após manifestação da AGU/AL, foi, então, encaminhado ao MTE, em out/2014, para autorização e descentralização dos recursos necessários. Entretanto, em nov/2014, decisão adotada por comissão técnica do Gabinete do Ministro do Trabalho e Emprego foi no sentido de não proceder à descentralização de recursos, pois, dentre outros apontamentos feitos em seu parecer, não havia informações sobre o desconto no valor do aluguel referente aos eventuais serviços que agregariam valor ao imóvel de forma permanente (ausência de concordância do locador sobre a execução de benfeitorias úteis) . Desta forma, o contrato de locação foi rescindido em 15/5/2015, sem que nunca tenha havido a transferência da SRTE/AL para o local (como já dito, a utilização do imóvel limitou-se à guarda de veículos da superintendência) .
Assim, tendo sido inquinados os valores pagos a título de aluguel e o montante relativo à execução dos projetos básico e executivo para obras de adaptação, foi feita, por intermédio do Acórdão 2603/2019-TCU-Plenário, a citação solidária dos responsáveis. Além disso, foi realizada a audiência do ex-superintendente em razão da dispensa de licitação para locação do imóvel sem que fossem adotadas providências para dar publicidade à demanda e apresentadas justificativas para a sua escolha, em detrimento de outras possíveis opções disponíveis.
II
No tocante à audiência, a Selog entendeu que o Sr. Israel Lessa deixou de comprovar que deu ampla publicidade à demanda, de forma a demonstrar que o imóvel escolhido era, de fato, o único que atendia (ou que melhor atendia) as necessidades da Administração.
Para a unidade técnica, o ex-gestor não observou os normativos e a jurisprudência sobre o tema (dispensa na locação de imóvel) , mesmo havendo orientação específica no Parecer 343/2013/PKBM/CJU-AL/CGU/AGU, de 12/9/2013 (peça 27, p.33/42) acerca da necessidade de se demonstrar cabalmente que o imóvel escolhido era a melhor opção a satisfazer as necessidades da SRTE/AL, dentre as disponíveis no mercado. Assim, considerando que restou caracterizado erro grosseiro, tendo sido praticado com culpa grave e com elevado grau de negligência, propôs a rejeição das razões de justificativa apresentadas. 
A referida unidade técnica ponderou que, após a negativa da SPU acerca da disponibilidade de imóvel da União, caberia ao gestor dar publicidade à demanda, com as características e requisitos do imóvel, de modo a averiguar as opções viáveis disponíveis no mercado, conforme exigido no art. 3º, § 2ª, do Decreto 7.689/2012, vigente à época, seja por meio de aviso de procura de imóvel, a ser publicado em jornal de grande circulação na localidade, de chamamento público ou por outro meio de publicidade que se revelasse mais efetivo. Segundo a Selog, a mera alegação de que houve busca de outros imóveis, por telefone ou pessoalmente, junto a corretores de imóveis, por si só, segundo apontou, não tem o condão de comprovar que o imóvel locado era a única ou a melhor dentre as opções viáveis.
Ressaltou a unidade instrutiva que o gestor se limitou a informar que o imóvel locado era o único que atendia a demanda, sem colacionar ao respectivo processo, como lhe competia, qualquer prova dessa alegação, tampouco de que fora dada publicidade à demanda, conforme orientação contida no mencionado Parecer 1/2013 CPLC/DEPCONSU/PGF/AGU, de 25/4/2013. Ressaltou, ainda, que não se trata de provar o inexistente, como alegou o responsável, mas de demonstrar a adoção das providencias cabíveis e necessárias para comprovar os requisitos autorizadores da dispensa de licitação - ampla publicidade à demanda e, dentre as opções que viessem a surgir em razão dessa ampla publicidade e de buscas do próprio órgão, justificasse a escolha do imóvel, a fim de validar a contratação direta.
A Selog registrou que cabe ao agente público o ônus de comprovar a adoção das medidas cabíveis, o preenchimento dos requisitos autorizadores da dispensa e a veracidade das justificativas apresentadas, porquanto inerentes ao próprio procedimento, sendo justamente a ausência da comprovação dessas medidas no respectivo processo de dispensa o objeto do questionamento em análise. Como dito acima, a inexistência de outros imóveis aptos a atender à necessidade da SRTE/AL poderia ser evidenciada a partir da demonstração de que o gestor adotou todas as providências para caracterizar essa situação, a exemplo da realização de chamamento público que restasse atendido por um único interessado.
O Parecer 1/2013 CPLC/DEPCONSU/PGF/AGU, de 25/4/2013, mencionado pela instrução da Selog, que traçou procedimentos para a fase de planejamento de processo de locação, é posterior ao processo de escolha do imóvel locado pela SRTE/AL (que se iniciou em out/2012 e finalizou em março/2013) . 
Como se pode verificar, à época do processo de seleção de imóvel para ser locado pela SRTE/AL, não havia uma sistemática estabelecida para os órgãos federais quanto à metodologia a ser empregada para a seleção de imóveis. Registro que o Decreto 10.193, de 27/12/2019, que revogou o Decreto 7.689/2012, dispôs, em seu art. 6º, que os procedimentos de seleção de imóveis para locação serão estabelecidos em ato do Secretário de Gestão da Secretaria Especial de Desburocratização, Gestão e Governo Digital do Ministério da Economia, o qual, ao que parece, ainda não foi expedido.
Por outro lado, a Lei de licitações exigia (e exige) que a dispensa de licitação seja necessariamente justificada e a escolha do fornecedor motivada, e o Decreto 7.689/2012 exigia que fossem consideradas todas as opções disponíveis no mercado. 
No presente caso, a dispensa de licitação foi adequadamente justificada e sobre o assunto não houve controvérsia em nenhuma instância. Entretanto, quanto à devida motivação para a escolha do imóvel locado, pairam dúvidas. O responsável não demonstrou documentalmente exatamente o processo que adotou para a escolha do imóvel que pretendia locar e que a escolha feita era a opção mais adequada, alegando, tão somente, que manteve contato com corretores de imóveis atuantes no mercado de aluguéis em Maceió/ AL, por meio de telefonemas e, até mesmo, pessoalmente.
Não há nos autos documentos que demonstrem a adoção dessas providências e, consequentemente, da exigida ampla procura de imóveis que pudessem satisfazer à demanda da SRTE/AL. Os autos demonstram a execução de avaliações de imóveis feitas por corretores para estipulação de valores de aluguéis, nada mais. Friso que o processo de escolha do imóvel locado não ficou claro, tampouco foi evidenciada documentalmente a inexistência de outras possíveis alternativas, como bem apontou a Selog.
Extraio dos autos e dos documentos remetidos pelo responsável em sua resposta à audiência que houve algumas tentativas anteriores para locação de imóvel. A primeira ocorreu em 30/10/2012, com a indicação do imóvel "Escola Santa Rosa" (peça 57, p. 51) . Houve um alerta de setor interno da SRTE/AL de que era necessário constarem, no processo, os documentos que comprovassem não haver outro imóvel similar e disponível (peça 57. p.18) . A resposta da SRTE veio na forma do documento inserto na peça 57, p. 55 e 65, onde está consignado que foi localizado, após pesquisa "de imóveis e preço", apenas dois imóveis possíveis e, dentre eles, o da Escola Santa (o outro não foi especificado) , que seria o escolhido por ter apresentado menor valor de aluguel. Teria havido, ainda, uma alternativa de eventual permuta entre o imóvel próprio e o denominado "Aquabol", que também não teria logrado sucesso (nos autos não existem muitas informações sobre esse processo) (peça 57, p. 88/92) . Por fim, houve a seleção do imóvel objeto desta análise.
Em todos esses casos, não há demonstração das medidas que foram adotadas e que resultaram na seleção dos ditos imóveis e, por consequência, que eram a única opção viável ao momento. Desta forma, na esteira da unidade técnica, considero que as justificativas do responsável não devem ser acolhidas.  
III
Em relação à citação realizada, o Sr. Israel Lessa foi chamado a apresentar alegações de defesa em função das seguintes ocorrências: (i) planejamento deficiente na contratação objeto do contrato 6/2013 (locação do imóvel) , em razão da não realização de estudo técnico preliminar à elaboração do projeto básico com, pelo menos, uma previsão do tempo necessário para a conclusão da reforma do imóvel a ser locado e um orçamento preliminar do seu valor, ainda que expedito, bem como com total dependência de recursos provenientes do MTE, que sequer havia sinalizado quanto à viabilidade de apoiar financeiramente a reforma, assumindo, portanto, alto risco de desperdício de recursos públicos, que efetivamente veio a se concretizar; e (ii) recebimento do imóvel e realização dos pagamentos do aluguel, sem que tenha providenciado o Termo de Vistoria previsto no item 4.1.3 do contrato e sem que o locador tenha cumprido os itens 3.1.1 e 3.1.6 do contrato (reparos em instalações elétricas, hidráulicas, sanitárias, na pintura e no forro) .
Por sua vez, a empresa Silvio Paiva & Filhos Ltda. foi citada em virtude do recebimento dos pagamentos do aluguel objeto do contrato 6/2013, sem que tenha cumprido os itens 3.1.1 e 3.1.6 do contrato.
Após análise das alegações apresentadas, a Selog aceitou parcialmente a defesa apresentada pelo Sr. Israel Lessa, afastando a irregularidade relativa à ausência de reparos anterior ao recebimento do imóvel, uma vez que foi comprovada a execução dos serviços acordados; e, por consequência, acatou integralmente a defesa da empresa, afastando suas responsabilidades na questão sob exame.
Todavia, rejeitou a defesa apresentada quanto ao planejamento deficiente. O órgão instrutivo asseverou que não há comprovação nos autos de medidas adotadas, no intervalo de tempo (dez meses) entre a escolha do imóvel (março/13) e a assinatura do contrato (jan/14) , e entre essa e a autorização da locação pelo MTE (julho/13) (seis meses) , com o fito de planejar e agilizar a adaptação do imóvel às necessidades do órgão. Segundo ressaltou, inexistem quaisquer levantamentos preliminares para identificar as intervenções essenciais e mais relevantes, estimar o tempo necessário para a respectiva execução e apresentar um orçamento preliminar das adequações, ainda que expedito.
Ressaltou a unidade técnica que somente com a elaboração do projeto básico e executivo para a adaptação do edifício alugado (contratado em 15/4/2014 e concluído na última semana de agosto/2014) é que foram identificados os serviços necessários à reforma/adaptação do imóvel, sendo o MTE comunicado do seu teor e, consequentemente, da dimensão da reforma, tão somente em 15/10/2014, ou seja, nove meses após a celebração do contrato de locação, que ocorreu em 16/1/2014, por ocasião da solicitação da descentralização de recursos, no importe de R$ 550.766,01, para a execução do projeto.
Frisou a Selog que quem deixou de levantar informações em estudo técnico preliminar foi a própria SRTE/AL, tendo apresentado ao MTE o projeto básico da reforma/adaptação, com pendência de ajustes, só nove meses após a celebração do contrato de locação. E, ainda, que a falta de autonomia financeira e de engenheiros ou arquitetos no corpo técnico da SRTE/AL não justifica a ausência de estudos técnicos preliminares, mormente considerando que entre a seleção do imóvel e a celebração do contrato transcorreram dez meses, e que tais estudos poderiam ser realizados por outros meios, não tendo sequer sido solicitado auxílio ao MTE para tal finalidade.
No caso concreto, o estudo técnico preliminar era fundamental, não só para avaliar a viabilidade da contratação, como também para subsidiar tratativas com o proprietário do imóvel em relação à realização dos serviços que agregassem valor ao imóvel e, consequentemente, otimizar o processo da mudança.
Assim, a unidade técnica, considerando a celebração do contrato 6/2013 (de locação do imóvel) sem elaboração do estudo técnico preliminar, previsto no art. 6º, inciso IX, da Lei 8.666/1993, concluiu ter restado caracterizado erro grosseiro do gestor, "eis que manifesto, evidente e inescusável, tendo sido praticado com culpa grave e com elevado grau de negligência, haja vista que a contratação se mostrou inviável para o fim colimado, tendo o imóvel alugado sido subutilizado durante toda a vigência do contrato".
Nesse contexto, ressaltou a unidade instrutiva que não há como acolher a alegação de que a subutilização do imóvel teria decorrido da inércia do MTE em descentralizar de recursos e fornecer apoio técnico necessário para dar maior celeridade e efetividade ao caso, uma vez que foi a SRTE/AL quem deixou de levantar informações em estudo técnico preliminar, tendo apresentado ao MTE o projeto básico, com pendência de ajustes, só nove meses após a celebração do contrato
Pelo mesmo motivo, entendeu também que o valor de R$ 58.000,00, relativo ao pagamento dos projetos básico e executivo da reforma e adaptação do imóvel locado, configura dano ao erário, "eis que caso houvesse sido verificada a inviabilidade da contratação previamente à celebração do contrato, por meio do estudo técnico preliminar, também os dispêndios com tais projetos seriam evitados ante a inviabilidade de locação do imóvel nas condições em que se encontrava".
Finda sua análise, a Selog propôs o julgamento pela irregularidade das contas do responsável, sua condenação em débito e a aplicação da multa do art. 57 da Lei 8.443/1992. Tal proposta foi endossada pelo Ministério Público junto a este Tribunal.
Acolho o encaminhamento sugerido pelas instâncias anteriores.
Ainda que se compreenda a situação emergencial que vivia a SRTE/AL à época, com seu prédio próprio em vias de interdição, o responsável teria que ter mantido um mínimo de planejamento por ocasião da locação do prédio - e é justamente em função das gritantes falhas de planejamento é que houve completo desperdício de recursos públicos. 
É dizer, imediatamente após a escolha do imóvel, deveria ter feito, ou ao menos aventado a possibilidade com o MTE de fazer, algum estudo/avaliação sobre as adaptações necessárias, ainda que de modo superficial, para, além de deixar ciente o referido ministério sobre a situação, já que seria o responsável pelos recursos financeiros a serem alocados, certificar-se sobre a viabilidade de se despender recursos em imóvel em que se ficaria temporariamente, apenas dois anos, até que a reforma em prédio próprio finalizasse. O que se verificou foi que o custo estimado dessa adaptação (R$ 550 mil) superou o custo anual do aluguel (R$ 420 mil) .
 Além disso, algumas das melhorias a serem feitas poderiam agregar valor ao imóvel locado, que teriam de ser objeto de negociação com o locador, para futura indenização ou abatimento no aluguel pactuado, o que não se tem notícia de ter sido feito. 
Friso que a comissão técnica do então Ministério do Trabalho e Emprego se manifestou contrária à descentralização dos recursos para fazer face ao projeto de adaptação encaminhado pela SRTE/AL, enquanto não fossem sanadas as seguintes ressalvas:  (a) não existência de planilha de composição de formação dos custos unitários; (b) informações sobre o desconto do valor referente aos eventuais serviços que agreguem valor ao imóvel de forma permanente (ausência de  concordância do locador sobre a execução de benfeitorias úteis) ; (c) declaração expressa de que o contrato visa realizar apenas os serviços estritamente necessários à instalação do órgão no imóvel em condições mínimas de funcionamento; (d) notícia sobre  negociação com o proprietário acerca das intervenções pretendidas; (e) questões técnicas relativas à ausência de  composição analítica dos encargos sociais sobre a mão de obra de horistas e mensalistas, alteração do percentual de BDI e pesquisa de mercado para itens que não se encontram no Sinapi; e (f) indícios de relação de parentesco entre os sócios da empresa contratada pra fazer o projeto básico e executivo da adaptação e a contratada para execução das obras.
Ressalto que a assertiva do responsável no sentido de que teria havido certa economia quando da locação, tendo em vista que teria deixado de pagar aluguel de prédio em que guardava os veículos do órgão, uma vez que esses foram reposicionados para o novo prédio locado (peça 19, p.17) não foi comprovada. Caso fosse, o respectivo valor poderia, em tese, ser abatido do débito ora imputado. 
No caso em exame, não ocorreu a prescrição decenal da pretensão punitiva do Tribunal (Acórdão 1441/2016-TCU-Plenário) , uma vez que as irregularidades sancionadas ocorreram entre 2013/2014 e o ato de ordenação da citação ocorreu em 30/10/2019 (peça 40) . Por fim, registro que, face da teoria da absorção, a multa a ser aplicada engloba os fatos objetos da audiência e da citação do responsável. 
Ante o exposto, VOTO para que o Tribunal de Contas da União aprove o acórdão que submeto a este Colegiado.
TCU, Sala das Sessões Ministro Luciano Brandão Alves de Souza, em 24 de novembro de 2020.
Ministro VITAL DO RÊGO 
Relator